【裁判字號】    89,簡上,403
【裁判日期】    900831
【裁判案由】    給付補償金
【裁判全文】
臺灣高雄地方法院民事判決  八十九年簡上字第四○三號
    上  訴  人  高雄市政府
    法定代理人  乙○○
    訴訟代理人  洪天慶律師
    被上訴人    甲○○
右當事人間給付補償金事件，本院判決如左：
    主      文
原判決廢棄。
被上訴人應給付上訴人新台幣壹拾壹萬柒仟零柒拾參元，及自民國八十七年二月一日
起至清償日止，按年息百分之五計算之利息。
第一、二審訴訟費用由被上訴人負擔。
    事      實
甲、上訴人方面：
一、聲明：求為判決如主文所示。
二、陳述：除與原判決記載相同者予以引用外，另補稱：
（一）系爭建物（門牌號高雄市○○○路二七四巷六號）仍屬被上訴人所有，該建物
      自八十二年一月一日起即無權占用上訴人所有坐落前金區○○段一三九四地號
      之市有土地，依兩造所訂租約第十二條第二項約定，被上訴人仍應給付使用補
      償金：
    １、請參閱原審卷第三十七頁，即「前金區○○段第００六六二建號建物登記謄
        本」依上開謄本所載，被上訴人對上開建物之權利範圍為二分之一，而該建
        物坐落之基地地號為文東段一三九三及一三九四二筆土地。
    ２、請參閱原審卷第三十六頁，即「前金區○○段一三九四地號土地登記謄本」
        依上開謄本所載一三九四地號土地之所有權人為高雄市。
    ３、請參閱原審卷第七十七頁，即被上訴人向上訴人承租文東段第一三九四地號
        市有土地之租賃契約，依該租約第三條約定「租賃期間自民國七十八年一月
        一日起至民國八十一年十二月三十一日止」，及第十二條第二項約定：「租
        期屆滿後，承租人未經辦理續訂租約仍為使用者....按租金計算方式繳納使
        用補償金，並不得主張....  其他異議。」
（二）系爭建物之所有權，被上訴人並未向上訴人「申請拋棄」：
    １、被上訴人於原審提出其於八十一年十二月十五日以高雄三十六支郵局第七八
        五號存證信函（請參閱原審卷第十九、二十頁）通知訴外人吳天益，表明願
        意放棄系爭建物之所有權。
    ２、請參閱原審卷第十七頁，即被上訴人於八十一年十二月十五日向上訴人所屬
        財政局提出之申請書乙份，旨在請求准予終止本件土地之租約，其說明內固
        有提及「已去函向占有人（即吳天益）聲明放棄該建物之所有權」，惟並未
        向上訴人或所屬之財政局表明願放棄系爭建物之所有權，職是被上訴人於八
        十九年三月二十三日在原審主張「八十一年的時候就有申請放棄」乙節，核
        非真實。
（三）被上訴人對系爭建物仍擁有所有權（持分為二分之一），屆至租約期滿（八十
      一年十二月三十一日）後，被上訴人並未拆除該系爭建物，而該系爭建物仍然
      占用文東段第一三九四地號市有土地，自屬無權占有上訴人所有之土地：
    １、依民法第七百五十八條規定：「不動產物權，依法律行為而取得、設定、喪
        失及變更者，非經登記，不生效力。」按被上訴人雖以存證信函向吳天益表
        明願拋棄系爭建物所有權，惟未經辦理登記，故依上開規定，被上訴人之拋
        棄表示並不生效力，亦即系爭建物所有權仍屬被上訴人所有。
    ２、系爭建物自屆滿租賃期限（八十一年十二月三十一日）後，因上訴人並未同
        意被上訴人無償使用（請參前揭租賃契約第十二條第二項約定），而被上訴
        人亦未予拆屋還地；而該系爭建物繼續存在於文東段第一三九四地號市有土
        地上，因無合法權源，自屬無權占用上訴人所有之土地。
（四）被上訴人名下所有之系爭建物因無權占用上訴人之土地，係無法律上之原因而
      可獲得相當於租金之利益，惟因系爭建物之無權占用，亦致使上訴人因不能使
      用該筆土地而受有損害，是依不當得利之法則，上訴人自可向被上訴人請求返
      還自八十二年一月一日起至八十六年十二月三十一日止之不當得利：
    １、按「....  無權占有他人土地，可能獲得相當於租金之利益為社會通常之觀
        念....  其占有系爭土地所得之利益，僅相當於法定最高限額租金之數額，
        尚屬可採。」為最高法院六十一年台上字第一六九五號著有判例可稽。本件
        上訴人計算被上訴人應付之使用補償金，係參照城市地方房屋租金之計算方
        式，以年息率五％計算，並未超過土地法第九十七條第一項法定最高限額年
        息十％之上限，依上開判例意旨，上訴人請求被上訴人給付五年之無權占用
        使用補償金十一萬七千零七十三元，自屬合理。
    ２、系爭建物縱現在為訴外人吳天星所無權占用，惟與上訴人因不能使用文東段
        一三九四地號土地而受有損害，尚無直接關係，因吳天星無權拆除系爭之建
        物，而在被上訴人未拆除系爭建物之前，訴外人吳天星無法交還文東段第一
        三九四地號土地與上訴人，是無論訴外人吳天星是否經被上訴人同意而占有
        系爭建物，核與上訴人所受之損害並無直接因果關係，上訴人自不得向訴外
        人吳天星請求給付使用補償金，只能向被上訴人請求返還不當得利，此有最
        高法院八十二年度台上字第一七三一號判決意旨乙則可參。略以：「上訴人
        所有上開土地之地上房屋係由訴外人余松濤所建....  則上訴人因不能使用
        土地而受利益者為余松濤，縱被上訴人得余松濤同意而占有上開地上房屋而
        受利益，與上訴人所受損害之間亦無直接因果關係，上訴人依不當得利之法
        律關係，請求被上訴人返還其利益，自屬無從准許。」，職是原審判決認被
        上訴人自八十二年一月一日起，即未占用系爭第一三九四地號土地，自無受
        有相當於租金之利益可言，自難僅以系爭土地上之建物現仍登記為被告所有
        ，即遽予認定被告因而取得任何個別具體財產利益云云，核有誤解之處。蓋
        原審見解非僅與最高法院六十一年台上字第一六九五號判例意旨─「無權占
        有他人土地可能獲得相當於租金之利益」有悖；且如認原審見解可採，如依
        最高法院八十二年度台上字第一七三一號判決意旨，則上訴人既不能向被上
        訴人求償，又不能向訴外人吳天星請求返還不當得利，此顯有失衡平之處，
        是見原審之見解仍有待深酌之處。
（五）鈞院高雄簡易庭八十八年度雄簡字第三四六六號民事判決上訴人敗訴之理由略
      以：「....  無權占用他人土地，可能獲得相當於租金之利益，此雖為社會通
      常之觀念，惟須對方確有占用他人所有之土地行為，且依其某特定行為而取得
      個別具體財產利益而言，否則即與上開不當得利之規定有異....  被告自八十
      二年起即未占用系爭第一三九四號土地，自無受有相當於租金之利益可言....
      」，惟查：
    １、按無權占有他人土地可能獲得相當於租金之利益，為社會通常之觀念，本件
        被上訴人所有之房屋無權占有系爭土地，而可「消極」減免其應支付使用該
        土地之代價，即受有利益，此有最高法院八十八年度台上字第二八０四號判
        決意旨可資參照。
    ２、復按最高法院六十一年台上字第一六九五號判例：....  無權占有他人土地
      可能獲有相當於租金之利益為社會通常之觀念...。本判例所謂「利益」之
        真意，可解為無權占有人之建物得以續存於他人基地上之不當利益而言，故
        只須建物繼續存在，無權占有人即受有因建物續存之不當利益，因其所得利
        益不易計算，故依社會通念，以相當於租金之金額計算之，至於建物是否為
        無權占有人占有使用、是否出租他人、是否受有租金係另一問題，非謂必俟
        無權占有人受有「租金」之收入，其被占用之基地所有人始有權依民法第一
        百七十九條規定請求。
    ３、原審判決誤以被上訴人未受有租金，即謂被上訴人未取得任何個別具體財產
        利益，惟參照前開最高法院判例、判決意旨，本件被上訴人所有之建物繼續
        存在於上訴人之土地上，被上訴人即受有「消極」可減免其應支付使用該土
        地相當於租金之代價，若依原審判決意旨，豈非謂任何人均可在他人土地上
        營造建物，只要起造人不直接占有，不收取租金，即無任何不當得利可言。
        按此即有失衡平之處。
三、證據：援用原審之立證方法（高雄市政府八十八年三月一日高市府財四字第０六
    一五二號催告函及掛號郵件回執、土地登記謄本、建物登記謄本、戶籍謄本、補
    償金計算表、地價謄本三件、現場照片四幀、公有基地租賃契約一件）
乙、被上訴人方面：
一、聲明：求為判決：上訴駁回。
二、陳述：除與原判決記載相同者予以引用外，另補稱：
（一）被告於租約期滿，依法通知終止契約，並聲明拋棄建物所有權，並同步存證信
      函通知上訴人和占用人吳天益，上訴人聲明內容與事實不符。
（二）有關租約第十二條第二項約定，被告並無使用之事實，自不適用上開約定。
（三）被告確有申請變更登記，然因建物遭查封在案，無法申請。同時八十九年五月
      二十九日向鈞院聲請撤銷查封案，惟因非事件之債權人，債權人住所已遷移不
      明，法院無法處理。
（四）建物目前登記為吳逢時有二分之一所有權，但使用者為被上訴人，被上訴人依
      法按時繳稅，顯見上訴人對同一事件兩種處置方式，有欠公平。
（五）最後希望上訴人將建物拆除，被上訴人絕無意見。
三、證據：援用原審之立證方法。（被上訴人申請書、高雄市政府財政局八十一年十
    二月廿一日八一高市財政四字第一七八一０號回覆書函、存證信函及信封、建物
    登記謄本、現場照片一幀、地價謄本二件）
丙、本院依聲請囑託高雄市政府地政處鹽埕地政事務所勘測房屋占有系爭土地面積，
    並製成複丈成果圖五份附卷。
    理      由
一、上訴人起訴主張：被上訴人自八十二年一月一日起至八十六年十二月三十一日，
    無權占用上訴人所有位於高雄市○○區○○段第一三九四號市有土地，上開占用
    期間被上訴人應給付上訴人相當租金之使用補償金新台幣  (下同)十一萬七千零
    七十三元，上訴人並寄發繳款通知書，限被上訴人於八十七年一月三十一日前繳
    納，詎被上訴人置之不理，爰依不當得利之法律關係，請求被上訴人給付十一萬
    七千零七十三元，及自八十七年二月一日起至清償日止，按年息百分之五計算之
    利息等語。被上訴人則以：伊雖曾向上訴人承租系爭土地，惟於八十一年十二月
    十五日即向上訴人申請（表示）不再續承租系爭市有地，且系爭市有土地上之建
    物自八十二年起迄今均由訴外人吳天益及吳天星兄弟居住使用，後來吳天益結婚
    搬出後，就由吳天星在居住使用，被上訴人自八十二年起即未繼續居住使用系爭
    房地，自無受有任何利益，請求駁回上訴人之訴等語資為抗辯。
二、經查，本件被上訴人曾向上訴人租用系爭市有土地，並蓋有建築物，租賃期間自
    七十八年一月一日起至八十一年十二月三十一日起，此為兩造所不爭執，並有租
    賃契約書、土地登記謄本、建物登記謄本各一份及照片四幀在卷可參；系爭建物
    現仍坐落於系爭市有土地上，占用面積為二十九點二三平方公尺等情，亦經本院
    依聲請至現地履勘，並囑託高雄市政府地政處鹽埕地政事務所勘測房屋占有系爭
    土地面積，製成複丈成果圖，此有高雄市政府地政處鹽埕地政事務所九十年三月
    一日高市地鹽二字第一二三四號函附複丈成果圖在卷可稽。又上訴人曾寄發無權
    占用使用補償金繳款通知書限被上訴人於八十七年一月三十一前繳納八十二年一
    月一日至八十六年十二月三十一日止，占用期間使用補償金十一萬七千零七十三
    元之事實，為被上訴人所不爭執，並有上訴人提出之高雄市政府八十八年三月一
    日高市府財四字第０六一五二號催告函及掛號郵件回執可證。可見上訴人主張：
    被上訴人自八十二年一月一日起至八十六年十二月三十一日，有占用上訴人所有
    位於高雄市○○○○段第一三九四號市有土地之事實，可堪信為真實。被上訴人
    對系爭建物仍擁有所有權（持分為二分之一），屆至租約期滿（八十一年十二月
    三十一日）後，被上訴人並未拆除該系爭建物，亦未與上訴人續訂租約，而該系
    爭建物仍然占用文東段第一三九四地號市有土地之事實，亦為被上訴人所不爭，
    則被上訴人自屬無權占有上訴人所有之土地。矧依民法第七百五十八條規定：「
    不動產物權，依法律行為而取得、設定、喪失及變更者，非經登記，不生效力。
    」查被上訴人雖以存證信函向吳天益表明願拋棄系爭建物所有權，惟未經辦理登
    記，故依上開規定，被上訴人之拋棄表示並不生效力，亦即系爭建物所有權仍屬
    被上訴人所有。系爭建物自屆滿租賃期限（八十一年十二月三十一日）後，因上
    訴人並未同意被上訴人無償使用（參前揭租賃契約第十二條第二項約定），而被
    上訴人亦未予拆屋還地；則該系爭建物繼續存在於文東段第一三九四地號市有土
    地上，因無合法權源，自屬無權占用上訴人所有之土地。
三、又按「上訴人所有上開土地之地上房屋係由訴外人余松濤所建，為原審合法確定
    之事實，則上訴人因不能使用土地而受利益者為余松濤，縱被上訴人得余松濤同
    意而占有上開地上房屋而受利益，與上訴人所受損害之間亦無直接因果關係，上
    訴人依不當得利之法律關係，請求被上訴人返還其利益，自屬無從准許。」此有
    最高法院八十二年度台上字第一七三一號判決可參。系爭建物縱現在為訴外人吳
    天星所無權占用，惟與上訴人因不能使用文東段一三九四地號土地而受有損害，
    尚無直接關係，因吳天星無權拆除系爭之建物，而在被上訴人未拆除系爭建物之
    前，訴外人吳天星無法交還文東段第一三九四地號土地與上訴人，是無論訴外人
    吳天星是否經被上訴人同意而占有系爭建物，核與上訴人所受之損害並無直接因
    果關係，上訴人自不得向訴外人吳天星請求給付使用補償金，只能向被上訴人請
    求返還不當得利，此有前揭最高法院八十二年度台上字第一七三一號判決意旨可
    參。職是原審判決認：被上訴人自八十二年一月一日起，即未占用系爭第一三九
    四地號土地，無受有相當於租金之利益可言，自難僅以系爭土地上之建物現仍登
    記為被上訴人所有，即遽予認定被上訴人因而取得任何個別具體財產利益等情，
    容有誤解。是上訴人主張因被上訴人所有之系爭建物仍無權占用於上訴人所有之
    前揭土地上，致被上訴人受有相當於租金之利益，而致上訴人受損害等事實，洵
    足可採。
四、按無法律上之原因而受利益，致他人受損害者，應返還其所受利益；民法第一百
    七十九條定有明文，而無權占用他人之土地者，可獲得相當於租金之利益，此為
    社會通常之觀念。最高法院六十一年台上字第一六九五號著有判例可憑。本件被
    上訴人自八十二年一月一日起至八十六年十二月三十一日止無權占有系爭土地等
    情，已如前述，從而，被上訴人自應就其因無權占用系爭土地所受之利益，對上
    訴人負返還義務。而上訴人請求之不當得利數額，係以系爭土地申報地價乘以占
    用面積二十九平方公尺再乘以百分之五租金率計算，而系爭土地自八十二年起每
    平方公尺之申報地價，分別如附表所示，此有系爭土地地價謄本及土地登記謄本
    附卷可稽。又系爭土地經本院勘驗結果，其使用情形已如上述。本院審酌系爭土
    地坐落於高雄市○○○路二七四巷六號，位處市區，雖非繁華地段，惟其上建物
    既可提供被上訴人及其親友居住，對被上訴人尚屬有利用之益處，是難謂該地對
    被上訴人之使用價值甚低，故上訴人依附表所示申報地價總價額年息百分之五核
    定相當於租金之不當得利，本院亦認為適當。又系爭建物占用土地之面積為二十
    九點二三平方公尺之事實，已如前述，今上訴人僅請求其中占用二十九平方公尺
    部分之不當得利，自應准許。從而，上訴人請求被上訴人給付自八十二年一月一
    日至八十六年十二月三十一日占有系爭土地之不當得利數額共十一萬七千零七十
    三元（計算式詳如附表），自無不合，應予准許。綜上，上訴人依不當得利之法
    律關係，請求被上訴人給付自八十二年一月一日至八十六年十二月三十一日間之
    不當得利共計十一萬七千零七十三元，及自催告期滿之翌日即八十七年二月一日
    起至清償日止，按年息百分之五計算之利息，即有理由，應予准許。原審為上訴
    人敗訴之判決，尚有未洽，上訴意旨指摘原判決不當，請求廢棄改判，為有理由
    ，爰由本院予以廢棄改判如主文所示。
五、據上論結，本件上訴為有理由，依民事訴訟法第四百三十六條之一第三項、第四
    百五十條、第七十八條，判決如主文。
中      華      民      國    九十      年    八      月    三十一      日
                                    臺灣高雄地方法院民事第六庭
~B審判長法官  楊富強
~B法      官  陳業鑫
~B法      官  陳建中
右為正本係照原本作成
本判決不得上訴
中      華      民      國    九十      年    八      月    三十一      日
~B法院書記官  蔡文現
~F0
~T32
附表：
    高雄市○○區○○段一三九四地號
┌───────┬─────────┬──────┬───┬──┬────┐
│  占用期間    │    公告地價      │  占用面積  │年息率│經歷│ 小計   │
│              │（元／ 平方公尺） │（平方公尺）│（﹪）│年數│        │
├───────┼─────────┼──────┼───┼──┼────┤
│000000-000000 │    15680         │   29       │ 0.05 │ 1.5│ 34104  │
├───────┼─────────┼──────┼───┼──┼────┤
│000000-000000 │    16220         │   29       │ 0.05 │ 3  │ 70554  │
├───────┼─────────┼──────┼───┼──┼────┤
│000000-000000 │    17125         │   29       │ 0.05 │ 0.5│ 12415  │
├───────┴─────────┴──────┴───┴──┴────┤
│合計使用補償償金十一萬七千零七十三元                                    │
└────────────────────────────────────┘


司法院資訊處製作；財團法人民間司法改革基金會備份。
